【裁判字號】    90,台上,6226
【裁判日期】    901011
【裁判案由】    侵占等罪
【裁判全文】
最高法院刑事判決                                九十年度台上字第六二二六號
    上訴人  林永豐
    被  告  丁○○現改名為林.
            甲○○
            丙○○
            乙○○
右上訴人因自訴被告等侵占等罪案件，不服台灣高等法院中華民國八十八年八月十八
日第二審判決（八十八年度上訴字第二二一三號，自訴案號：台灣士林地方法院八十
七年度自字第三三二號），提起上訴，本院判決如左：
    主  文
原判決撤銷，發回台灣高等法院。
    理  由
本件原判決以上訴人林永豐之自訴意旨略稱：被告丁○○係凱吉建設股份有限公司（
下稱凱吉公司）、捷泰建設股份有限公司（下稱捷泰公司）之實際負責人，為從事業
務之人。其受限於公司法關於股東人數之限制，明知被告即其妻乙○○、二哥即上訴
人林永豐、被告即小姨甲○○及丙○○、妹林寶珠（未經自訴）等人並未出資擔任凱
吉公司或捷泰公司之股東，竟基於概括犯意，先於民國七十年一月間商得乙○○、林
寶珠之同意後，取得乙○○、林寶珠之身分證、印章；繼又於七十四年六月間，商得
丙○○及甲○○、上訴人之同意，由丙○○等人提供身分證、印章後，即彼此基於共
同犯意之聯絡，而由丁○○於附表（按指第一審判決書之附表下同）所示之時間，在
如附表所示其業務上之私文書上，分別虛偽記載乙○○等人或為凱吉公司或捷泰公司
之股東，或擔任上開公司之董事或監察人職務等不實事項，並進而利用不知情之會計
師江輝雄，持上開業務上登載不實之私文書，向台北市政府建設局申請辦理凱吉公司
設立或變更登記、捷泰公司變更登記，使該局公務員將該等公司事項登載於其職務上
所製作之凱吉公司、捷泰公司設立登記事項案卷內，致生損害於其他股東及台北市政
府對於公司登記資料管理之正確性。又上訴人多方投資凱吉公司，係凱吉公司股東，
然凱吉公司數十年來從未召開股東會、董事會，亦從未改選董、監事，而被告丁○○
等四人明知上情，竟共同意圖為自己不法之所有，自偽造相關會議記錄，以達侵占
上訴人投資之目的，而害及上訴人身為凱吉公司股東之權益，因認被告等牽連涉有偽
造私文書、業務登載不實、使公務員登載不實、業務侵占等罪嫌云云。經調查證據之
結果，認被告等之犯罪不能證明，乃撤銷第一審不當之判決（第一審判決論處被告等
共同連續行使從事業務之人，明知為不實之事項，而登載於其業務上作成之文書，足
以生損害於公眾及他人各罪刑，被告等被訴偽造文書及侵占部分犯罪不能證明，因與
論罪部分為實質上一罪關係不另為無罪之諭知），改判諭知被告等各無罪之判決，固
非無見。
惟(一)按犯罪之直接被害人，始得提起自訴，法院如查明自訴人並非因犯罪而直接被害
之人，即應逕予諭知不受理之判決，始為適法（本院四十六年台上字第一三○五號判
例已不再援用，本院八十年度第三次刑事庭會議決議參照），本件上訴人自訴被告等
涉犯偽造私文書及業務登載不實等罪嫌部分，法院首應審究者為上訴人是否為因犯罪
而直接被害之人，而上訴人是否為凱吉公司股東之認定，則與上訴人是否為直接被害
之人之判斷至有關係，依上訴人之自訴狀及補充自訴狀所載，若自訴意旨真義係指被
告等偽造股東會議、董事會議議事錄等凱吉公司業務上相關之文書，進而以之向主管
機關申報依法應登記之事項，以達侵占上訴人身為股東之權益等情，就上訴人而言，
其若非凱吉公司之股東，能否謂其為被告等因犯罪而直接被害之人，即非無疑問，本
件原審經調查證據之結果，既認上訴人並非凱吉公司之股東，如屬無訛，則就自訴被
告等偽造私文書部分，能否逕為實體判決即不無疑問。又就自訴業務侵占、業務登載
不實、使公務員登載不實部分，客觀上與偽造私文書部分有裁判上一罪關係，依刑事
訴訟法第三百十九條第二項但書之規定，可否提起自訴，亦非無研求之餘地，原判決
對於上訴人是否為因被告等犯罪而直接被害之人，並未詳加辨明，並說明其理由，遽
為實體之判決，難謂無判決理由不備之違法。(二)原判決就上訴人並非凱吉公司之股東
，固已在判決內詳述其證據取捨及判斷之理由，但據上訴人所提之證據資料及主張：
凱吉公司為股份有限公司，上訴人為凱吉公司之股東，其於七十四年有三百股，七十
七年有三百股，七十九年有一千股，八十一年有一千股，八十二年有一千股，八十三
年四月十三日有一千股，八十三年十二月七日有五百股云云，有經濟部商業司登錄之
凱吉公司股東名簿影本及上訴人之父家書、手書、上訴人之大哥致四弟信函、上訴人
之三弟陳述狀、上訴人四弟信副本、上訴人六妹陳述狀、丁○○夫婦信函、七十四年
十月十二日支票三張影本等物為證（見八十八年八月四日向原審所提之刑事上訴狀及
所附證物）。原判決僅就其中七十四年三百股部分說明並非上訴人應有之股票，對於
其他上開有利於上訴人部分之證據未進一步審酌，遽謂上訴人並非凱吉公司之股東，
自有調查職責未盡之違法。上訴意旨指摘原判決不當，尚非全無理由，應認有撤銷發
回更審之原因。至被告等被訴業務侵占、業務登載不實及使公務員登載不實部分，因
與偽造私文書部分具有裁判上一罪之關係，爰一併發回，合予指明。
據上論結，應依刑事訴訟法第三百九十七條、第四百零一條，判決如主文。
中      華      民      國     九十     年      十      月     十一     日
                              最高法院刑事第九庭
                                  審判長法官  莊  登  照
                                        法官  洪  明  輝
                                        法官  黃  一  鑫
                                        法官  魏  新  和
                                        法官  林  秀  夫
      右正本證明與原本無異
                                              書  記  官
中      華      民      國     九十     年      十      月     十八     日


司法院資訊處製作；財團法人民間司法改革基金會備份。
